【裁判字號】    93,重家訴,26
【裁判日期】    950727
【裁判案由】    回復繼承權等
【裁判全文】
臺灣臺北地方法院民事判決            93年度重家訴字第26號
原      告  己○○
原      告  壬○○
原      告  庚○○
原      告  癸○○
共      同
訴訟代理人  楊雅惠律師
複代理人    程巧亞律師
被      告  辛○○
訴訟代理人  成介之律師
上列當事人間請求回復繼承權等事件，本院於民國95年6 月29日
言詞辯論終結，判決如下：
    主  文
被告應給付原告己○○、壬○○、庚○○、癸○○新台幣壹仟參
佰參拾陸萬伍仟柒佰伍拾肆元。
被告應給付原告壬○○新台幣參拾參萬玖仟零貳拾捌元。
被告應給付原告庚○○新台幣壹佰柒拾伍萬伍仟柒佰貳拾貳元。
被告應給付原告癸○○新台幣貳佰貳拾壹萬參仟壹佰柒拾元。
原告其餘之訴駁回。
訴訟費用由原告庚○○負擔一千七百六十分之一，餘由被告負擔
。
    事實及理由
一、原告主張兩造係母子與兄弟關係，被告係原告壬○○、庚○○、癸○○之大哥，兩造之被繼承人陳永祥，於民國92年7
    月26日死亡，留下土地、房屋、股票、現金等遺產，92年9
    月間，兩造共同申報遺產稅核定遺產價值約新台幣 (下同
    )21,610,230 元，並依民法第1030條之1 規定，由遺產給付
    672 萬元之夫妻法定財產消滅時之剩餘財產分配予原告己○○。上開遺產因有部分股票、外幣、期貨等，須於賣出後始
    有分配之可能，故兩造約定由原告壬○○處理股票及外幣買
    賣事宜，壬○○之後於92年12月10日、12月22日、93年1 月
    13日，賣出被繼承人陳永祥帳戶內即兩造應繼承之股票；另
    因被繼承人買賣國外期貨之交易所得，亦分別於陳永祥死亡
    後之92年8 月4 日、及92年8 月7 日，始匯入陳永祥帳戶，
    計有歐元51,130元 (約相當於台幣2,020,744 元)、 及美金
    51,428元 (約相當於新台幣1,769,123 元)。 故總計遺產總
    值較遺產稅申報時增加約4,955,887 元，兩造可分配之遺產
    總值約19,866,117元，兩造 (繼承人)共5人，按民法第11
    41條、1144條之規定，每人每人應繼承之財產約3,973,224
    元。92年12月間，因原告庚○○已與女友論及婚嫁，基於兄
    弟情誼，兩造口頭協議，將部分遺產現金580 萬元，暫轉存
    於庚○○銀行帳戶內；部分現金340 萬元經庚○○指定匯入
    其未婚妻李珊容之帳戶暫存，雙方合意以該金額供作原告庚○○結婚費用及購屋之準備金，並同意將來遺產分配時，由
    庚○○應繼份扣除或由兄弟間找補。93年2 月間，被告向原
    告壬○○建議將台幣轉成外幣後，均先存入被告帳戶，原告
    壬○○於是在處分陳永祥花旗銀行外幣並轉換成台幣後，計
    有8,73 8,978元，暫匯入或轉存入被告辛○○帳戶統一保管
    。上開款項雖有暫存各繼承人帳戶之情形，但所有保管父親
    陳永祥遺產之全部帳戶存摺印章，包括被繼承人陳永祥帳戶
    與印章、被告帳戶與印章、原告庚○○帳戶與印章及訴外人
    愛情青紅燈雜誌社帳戶與印章，均集中保管於陳永祥遺產「
    愛情青紅燈雜誌社」內，以昭公正、信實。詎被告自93年8
    月中旬，開始要求獲得較應繼份更多之遺產分配，93年8 月
    20日，並盜取前開帳戶之存摺印章，將兩造尚未為遺產分割
     (配)之 款項加以侵占、盜取，又竊取原告等私人之財產，
    分述如下：１、被告上開彰化商業銀行雙園分行帳戶內，係
    銷售陳永祥花旗銀行帳戶內外幣後取得之現金，共新台幣8,
    738,978 元，屬兩造尚未分割之遺產，被告將之侵占領走，
    不明去向。２、原告庚○○彰化銀行雙園分行帳戶內之520
    萬元，係陳永祥遺產轉入，該帳戶內尚有原告庚○○自己進
    行債券基金買賣之其他現金存款，被告竟連同遺產520 萬元
    及庚○○所有之其他現金存款，全數盜領、轉帳一空，總計
    盜領二次，一次為688 萬元、另次為85,711元，總計盜領之
    遺產及原告庚○○所有之現金共6,965,711 元。3 、原告癸○○委託原告壬○○操作管理之癸○○私人之存摺、印章，
    亦均存放於被繼承人陳永祥原經營之愛情青紅燈雜誌社內，
    被告亦予以盜領，總計盜領癸○○帳戶內金錢亦二次，一次
    為219 萬元、另次為23,170元，總計為2,213,170 元。４、
    被告又盜領原告壬○○私人帳戶內現金二次，一次為160,
    470 元、另次為178,558 元，總計339,028 元。５、被告於
    92年8 月間，還向原告庚○○之未婚妻李珊容，騙取340 萬
    元之結婚準備金，並於存入自己帳戶後又移出。綜上，被告
    所侵占或盜領陳永祥遺產與原告等之私有財產共高達21,656
    ,887 元 ，扣除被告應取得之遺產應繼分總金額3,973, 224
    元，被告應返還所盜領或侵占之款項總計為17,683,663元。
    原告屢次催告被告返還款項，被告均置之不理，為此依民法
    第1146、184 條規定，提起本件訴訟，請求被告返還遺產及
    原告個人財產。而聲明1.被告應給付原告己○○、壬○○、
    庚○○及癸○○等遺產新台幣13,365,754元。2.被告應給付
    原告壬○○新台幣339,028 元。3.被告應給付原告庚○○新
    台幣1,765,711 元。4.被告應給付原告癸○○新台幣2,213,
    170 元。
二、被告則以：被繼承人陳永祥生前立有遺囑，表示被繼承人死
    後名下所有財產及放在壬○○彰化銀行、元大證券帳戶的現
    金、股票以及放在庚○○、癸○○名下之元大及保誠投信之
    基金等遺產皆歸辛○○所有；原告所提出之遺產範圍與事實
    不符，有多筆漏報甚至侵占情事，被告只是領取應繼承之遺
    產等語，資為抗辯。
三、原告主張兩造係母子與兄弟關係，被告係原告壬○○、庚○○、癸○○之大哥，兩造之被繼承人陳永祥，於92年7 月26
    日死亡，留下土地、房屋、股票、現金等遺產，92年9 月間
    ，兩造共同申報遺產稅核定遺產價值約21,610,230元，及自
    遺產總額中扣除原告己○○之分配剩餘財產差額分配請求權
    價值0000000 元。壬○○之後於92年12月10日、12月22日、
    93年1 月13日，賣出被繼承人陳永祥帳戶內即兩造應繼承之
    股票；被繼承人買賣國外期貨之交易所得，亦分別於92年8
    月4 日、及92年8 月7 日，始匯入陳永祥帳戶，計有歐元
    51,130元 (約相當於台幣2,020,744 元)、 及美金51,428
    元 (約相當於新台幣1,769, 123元)，92 年12月間，將上述
    部分遺產現金580 萬元，暫轉存於庚○○銀行帳戶內；部分
    現金340 萬元經庚○○指定匯入其未婚妻李珊容之帳戶暫存
    ，93年2 月間，原告壬○○處分陳永祥花旗銀行外幣並轉換
    成台幣後，計有8,73 8,978元，暫匯入或轉存入被告帳戶所
    有保管，被繼承人陳永祥遺產之全部帳戶存摺印章，包括被
    繼承人陳永祥帳戶與印章、被告帳戶與印章、原告庚○○帳
    戶與印章及愛情青紅燈雜誌社帳戶與印章，均集中保管於陳
    永祥遺產「愛情青紅燈雜誌社」內。惟被告將上開彰化商業
    銀行雙園分行帳戶內銷售陳永祥花旗銀行帳戶內外幣後取得
    之現金，共新台幣8,738, 978元領走；又自原告庚○○彰化
    銀行雙園分行帳戶，領走688 萬元及85,711元；又自原告癸○○帳戶內領走219 萬元及23,170元，總計為2,213,170 元
    ；又自原告壬○○私人帳戶領款160, 470元、178,558 元，
    總計339, 028元；又於92年8 月間，向原告庚○○之未婚妻
    李珊容，取走340 萬元，存入自己帳戶後又移出之事實，業
    經原告提出財政部台北市國稅局遺產免稅證明書、財政部台
    北市國稅局核准剩餘財產分配請求函、陳永祥彰化銀行三重
    分行股票帳戶入帳紀錄、陳永祥彰化銀行外幣帳戶、陳永祥
    花旗銀行外幣帳戶、陳永祥彰化銀行雙園分行存摺、彰化銀
    行取款憑條、庚○○彰化銀行存款憑條、李珊容存摺、陳永
    祥彰化銀行雙園分行取款及匯款憑條、花旗銀行轉帳單、交
    易憑條、庚○○彰化銀行雙園分行存摺、彰化銀行取款憑條
    、癸○○彰化銀行雙園分行取款憑條、辛○○存款憑條、陳
    詩企彰化銀行雙園分行取款憑條、雜誌社帳戶存款憑條、李
    珊容存摺為證（見本院卷第1 宗第12至61頁），被告對此並
    不爭執（見本院卷第2 宗第267 頁正、反面），自堪信為真
    實。至原告主張被告未經原告同意，取走上述陳永祥遺產及
    原告個人財產等情，則為被告所否認，並以前開情詞置辯。
    經查：
（一）被告辯稱被繼承人陳永祥於92年7 月23日立有遺囑，表示
      被繼承人死後名下所有財產及放在壬○○彰化銀行、元大
      證券帳戶的現金、股票以及放在庚○○、癸○○名下之元
      大及保誠投信之基金等遺產皆歸辛○○所有，並提出遺囑
      為證（見本院卷第1 宗第100 頁）。惟原告否認系爭遺囑
      之真正。查１、被告稱系爭遺囑為真正，固經證人丙○○
      、丁○○、甲○○到庭證稱系爭遺囑成立之經過。惟該三
      位證人為被告配偶乙○○之妹妹及哥哥，本難期證詞之公
      正。且證人丙○○證稱立遺囑當日為92年7 月22日，與系
      爭遺囑之日期92年7 月23日並不相符。證人丁○○證稱當
      天我父母到桃園等我五點多下班會合，遺囑簽完後陳永祥
      把遺囑拿走了等語；亦與證人丙○○證稱：至桃園上班的
      地方接妹妹，大概是晚上六、七點，簽完遺囑後，陳永祥
      將遺囑交給被告等語不符。證人甲○○對於陳永祥病房裡
      面的位置，亦以不記得加以推詞，自難以證人丙○○、丁○○、甲○○之證詞，為有利被告之證明。且陳永祥除兩
      造至親外，尚有感情深厚之胞妹林子○○，於陳永祥住院
      期間亦前往探視，陳永祥會捨上揭至親而要求平時甚少往
      來且無血親關係之晚輩，代為書立遺囑，亦與常情有違。
      況被告配偶乙○○亦自承：陳永祥生病時，原告己○○是
      照顧最多的人，我照顧陳永祥的時間並不多等語（見本院
      卷第1 宗第312 頁反面），被告辯稱因陳永祥認為要感謝
      我們的照顧，尤其是我太太，我太太照顧我們家最費心，
      才未和我母親及其他兄弟商量而找我配偶家人立遺囑云云
      ，並不可取。２、原告主張被繼承人陳永祥生前病發初期
      ，為處理公務之必要，曾簽出數張載有空白簽名之信紙，
      並提出信紙影本為證（見本院卷第1 宗第244 頁），經核
      該信紙與系爭遺囑上陳永祥簽名之形式及位置，幾乎相符
      。若系爭遺囑為真，為何當時立遺囑人欄不緊臨遺囑本文
      ，而要另空一行，致立遺囑日期須擠出稿外，顯與常理有
      違，且與原告所提陳永祥生前空白簽名信紙之形式及位置
      ，幾乎相符，亦過於巧合。３、兩造於92年12月11日共同
      製作遺產分割協議書，據以向台北市建成地政事務所申請
      登記（見本院卷第1 宗第110 頁、第2 宗第298 頁），當
      時被告並未提出系爭遺囑以為爭執；94年7 、8 月間，證
      人戊○○就遺產為兩造協調時，被告亦未提出有遺囑，僅
      對原告壬○○提出之財產清冊有一點小意見等情，亦經證
      人戊○○到庭證述屬實（見本院卷第2 宗第266 頁反面）
      。若系爭遺囑為真，被告於申報遺產、完納稅捐、分配剩
      餘財產、第一次協議分割時，均遲不提出，本與常情有違
      。被告亦自承為何遺囑上表示應分給壬○○、庚○○各
      500 萬元，該如何分，並不清楚等語，則陳永祥會為此含
      糊之遺囑，亦均與常情有違。被告辯稱被繼承人陳永祥於
      92年7 月23日立有遺囑，係依遺囑領取應繼承之遺產，自
      不可取。
（二）被告復辯稱原告主張被告自庚○○、癸○○、壬○○帳戶
      領走之款項，只是領取應繼承之遺產云云。惟查，被告就
      其自原告壬○○帳戶領取339,028 元、自原告庚○○帳戶
      領取1,765,711 元、自原告癸○○帳戶領取2,213,170 元
      ，是陳永詳借用庚○○、癸○○、壬○○名義所存，並非
      庚○○、癸○○、壬○○個人財產，一直未提出證據原本
      以實其說，被告辯稱此部分屬於其應繼承之遺產，亦不可
      取。又原告壬○○個人帳戶名下之財產339,028 元，被告
      並無權挪用轉存至公司，被告以係轉存公司主張免除歸還
      原告壬○○之責任，並不可取。
（三）被告另辯稱其領取陳永祥花旗銀行外幣轉換之台幣8,738,
      978 元，陳永祥遺產轉入庚○○彰化銀行雙園分行帳戶之
      現金520 萬元及向庚○○未婚妻李珊容取得之340 萬元，
      亦只是領取應繼承之遺產云云。惟上述陳永祥之遺產，經
      如何計算全部屬於被告應繼承之遺產，亦未見被告舉證以
      實其說，被告辯稱此部分屬於其應繼承之遺產，亦不可取
。
四、綜上所陳，被告辯稱被繼承人陳永祥生前立有遺囑，被告只
    是領取應繼承之遺產云云，均不可取。從而，原告主張被告
    所領取陳永祥花旗銀行外幣轉換之台幣8,738,978 元，陳永
    祥遺產轉入庚○○彰化銀行雙園分行帳戶之現金520 萬元及
    向庚○○未婚妻李珊容取得之340 萬元，合計00000000，扣
    除被告五分之一之應繼分0000000 元，其餘00000000元，應
    依民法第1146條規定，給付原告己○○、壬○○、庚○○及
    癸○○，洵屬有據，應予准許。另被告擅自原告壬○○帳戶
    領取339,028 元、自原告庚○○帳戶領取1,765,711 元、自
    原告癸○○帳戶領取2,213,170 元，扣除被告已匯還庚○○
    之9989元（見本院卷第1 宗第50頁），從而，原告依民法第
    184 條規定，請求被告應給付原告壬○○339,028 元、原告
    庚○○0000000 （0000000 －0000＝0000000） 元、原告癸○○2,213, 170元，亦屬有據，應予准許，逾此部分之請求
    ，為無理由，應予駁回。
五、結論：本件原告之訴為一部有理由，一部無理由，並依民事
    訴訟法第79條，判決如主文。
中    華    民    國    95    年    7     月    27    日
                  家事庭法  官  李慈惠
以上正本係照原本作成。
如對本判決上訴，須於判決送達後20日之不變期間內，向本院提
出上訴狀。
中    華    民    國    95    年    7     月    27    日
                        書記官  巫玉媛


司法院資訊處製作；財團法人民間司法改革基金會備份。
